【裁判字號】    98,交聲,1615
【裁判日期】    981209
【裁判案由】    交管條例聲異
【裁判全文】
臺灣板橋地方法院交通事件裁定        98年度交聲字第1615號
原處分機關  臺北市交通事件裁決所
異  議  人
即受處分人  乙  ○
上列受處分人因違反道路交通管理處罰條例案件，對於交通部公
路總局臺北區監理所中華民國98年5 月25日以北市裁罰字第裁22
-A00WMD902號、98年6 月2 日北市裁申字第裁22-1AB598608、22
-A00000000號所為之違反道路交通管理事件裁決書（原舉發通知
單號碼：掌電字第A00WMD902 號、北市交停字第1AB598608 號、
北市警交大字第A00000000 號），聲明異議，本院裁定如下：
    主  文
原處分均撤銷。
乙○均不罰。
    理  由
一、異議人即受處分人聲明異議意旨略以：
  (一)就本院98年度交聲字第1615號聲明異議部分：臺北市政府警
    察局（下稱原舉發機關北市警察局）下轄信義交通分隊員警
    （下爭舉發員警），於民國97年1 月14日在臺北市○○路○
    段與和平東路口三段（下稱系爭攔停地點），攔停當時由甲
    ○○駕駛受處分人所有之車牌號碼7493-QD 號自用小貨車（
    下稱系爭小貨車），以系爭小貨車有「方向燈損壞未予修復
    」之違規事由，依道路交通管理處罰條例第16條第1 項第2
    款規定，以該局北縣警交字第A00WMD902 號舉發違反道路交
    通管理事件通知單（下稱系爭舉發通知單一）舉發並責令改
    正，而由甲○○當場簽收，原舉發機關北市警察局並未將系
    爭舉發通知單再寄送於受處分人，經受處分人於98年4 月7
    日至臺北市交通事件裁決所（下稱原處分機關）陳述意見後
    ，由原舉發機關北市警察局交通大隊以98年5 月8 日北市警
    交大執字第09831599100 號函復該所上開漏未送達之情，並
    請延展應到案期限至98年6 月6 日等語（下稱原舉發機關北
    市警交大函一），由原處分機關以98年5 月18日北市裁申字
    第09834092900 號函函復受處分人上情，告知延展應到案日
    期至98年6 月6 日並從寬裁處低額罰鍰，即依同條項規定，
    於98年5 月25日以北市裁罰字第裁22-A00WMD902號違反道路
    交通管理事件裁決書，認受處分人有「頭燈外之燈光損壞不
    予修復」之違規事實，裁處罰鍰新臺幣（下同）900 元（下
    稱系爭裁決書一），並由受處分人於同日簽收該裁決書。
  (二)就本院98年度交聲字第1616號聲明異議部分：臺北市政府交
    通局（原舉發機關北市交通局）以受處分人之系爭小貨車，
    經該局交通助理人員依科學採證儀器採得系爭機車於民國96
    年5 月22日下午15時18分，有在臺北市○○路74號前劃設有
    紅色實線之禁止臨時停車線之道路上（下稱系爭違規停車地
    點）停車之違規行為之採證照片（下稱系爭採證照片），而
    由舉發機關北市交通局，以違規事實為「在劃設有紅線路段
    停車」、「舉發違反法條」為道路交通管理處罰條例第56條
    第1 項第1 款、「應到案日期」為96年07月05日，填製該局
    北市交停字第1AB598608 號舉發違反道路交通管理事件通知
    單（下稱系爭舉發通知單二）逕行舉發，並依查得之系爭小
    客車車籍即受處分人戶籍地址「臺北市內湖區○○○路○段
    99號三樓」（註：查係內湖區戶政事務所）付郵遞未果後，
    由原處分機關於96年11月26日以北裁四字第裁22-1AB598608
    裁決書（下稱系爭原裁決書二）裁罰後，經受處分人於98年
    4 月7 日至原處分機關陳述意見後，由原舉發機關北市交通
    局以98年4 月16日北市停管字第09832311 100號函復該所以
    依該局電腦列管資料系爭舉發通知單二因郵遞未果，正補辦
    刊登於政府公報中，目前尚未法完成公示送達等語（下稱原
    舉發機關北市交通局函），由原處分機關以98年6 月4 日北
    市裁申字第09836297700 號函檢附該所98年6 月2 日北市裁
    申字第裁22-1AB598608裁決書（下稱系爭裁決書二）函復受
    處分人上情，並告知撤銷系爭原裁決書二，改以系爭裁決書
    二，依同條項規定，以受處分人有「在禁止臨時停車處所停
    車」之違規事實，裁處罰鍰新臺幣（下同）900 元，於同年
    月5 日交付郵局掛號郵寄送達於受處分人。
  (三)就本院98年度交聲字第1617號聲明異議部分：原舉發機關北
    市警察局以受處分人之系爭小貨車，於96年5 月5 日凌晨3
    時53分許，行經臺北市○○路○段53號前（下稱系爭違規超
    速地點），經該局設於該處段之測速照相設備（下稱系爭自
    動測速設備）測得時速62公里，以異議人有「限速50公里、
    經測速時速62公里、超速12公里未滿20公里」之違規事由，
    依道路交通管理處罰條例第40條規定，以該局北市警交大字
    第A00000000 號舉發違反道路交通管理事件通知單（下稱系
    爭舉發通知單三）檢附上開採證照片逕行舉發，並依查得之
    系爭小客車車籍即受處分人戶籍地址「臺北市內湖區○○○
    路○段99號三樓」（查係內湖區戶政事務所），先後於96年
    5 月17日、同年月26日分別以掛號及寄存方式為送達後，由
    原處分機關於96年11月26日以北裁四字第裁22-A00000000號
    裁決書（下稱系爭原裁決書三）裁罰後，經受處分人於98年
    4 月7 日至原處分機關陳述意見後，由原舉發機關北市警察
    局以98年4 月13日北市警交大執字第09836777900 號函復以
    上開送達結果等語（下稱原舉發機關北市警交大函二），由
    原處分機關以98年6 月3 日北市裁申字第09836297800 號函
    檢附該所98年4 月27日北市裁申字第裁22-A00000000號裁決
    書（下稱系爭裁決書三）函復受處分人上情，並告知撤銷系
    爭原裁決書三，改以系爭裁決書三，依同條項規定，以受處
    分人有「汽車駕駛人行車速度，超過規定之最高時速未滿20
    公里」之違規事實，裁處罰鍰新臺幣（下同）1,600 元，於
    同年月5 日交付郵局掛號郵寄送達於受處分人。
  (四)系爭小貨車雖係受處分人所有，且受處分人因戶籍遭強制牽
    至戶政事務所致未收受系爭舉發通知單一、二、三，而系爭
    小貨車遭托吊至今已將近一年，造成受處分人無法工作，爰
    聲請撤銷系爭裁決書一、二、三等語，並請求賠償受處分人
    新臺幣100 萬元云云。
二、本件受處分人因系爭自用小客車，分別經原舉發機關北市警
    察局、原舉發機關北市交通局以系爭舉發通知單一、二、三
    舉發並以上開方式為送達後，由原處分機關先後以系爭裁決
    書一、二、三裁處如上開各該處罰等情，有卷附之各該案件
    之舉發及裁決資料在卷可稽，受處分人則以前詞提出異議，
    經查：
  (一)按「行為人有本條例之情形者，應填製舉發違反道路交通管
    理事件通知單（以下簡稱通知單），並於被通知人欄予以勾
    記，其通知聯依下列規定辦理：一、當場舉發者，應填記駕
    駛人或行為人姓名、性別、出生年月日、地址、身分證統一
    編號及車主姓名、地址、車牌號碼、車輛種類。被查獲之駕
    駛人或行為人為受處分人時，應於填記通知單後將通知聯交
    付該駕駛人或行為人簽名或蓋章收受之；拒絕簽章者，仍應
    將通知聯交付該駕駛人或行為人收受，並記明其事由及交付
    之時間；拒絕收受者，應告知其應到案時間及處所，並記明
    事由與告知事項，視為已收受。二、受處分人非該當場被查
    獲之駕駛人或行為人，舉發機關應另行送達之。三、…（略
    ）…。四、逕行舉發者，應按已查明之資料填註車牌號碼、
    車輛種類、車主姓名及地址，並於通知單上方空白處加註逕
    行舉發之文字後，由舉發機關送達被通知人。」，違反道路
    交通管理事件統一裁罰基準及處理細則第11條第1 項第1 、
    2 、4 款分別定有明文。而道路交通管理處罰條例與違反道
    路交通管理事件統一裁罰基準及處理細則，對該條例規定之
    違規通知單與裁決書之送達方式，並未為特別之規定，而該
    等文書因屬行政處分之性質，而行政程序法已於90年1 月1
    日施行，且有關送達之規定，均未有修正，關於違反道路交
    通管理事件之違規通知單與裁決書之送達方式，自應適用行
    政程序法之規定，核先敘明。
  (二)復按「違反本條例之行為，自行為成立之日起；行為有連續
    或繼續之狀態者，自行為終了之日起，逾三個月不得舉發。
    但汽車肇事致人受傷或死亡案件，因肇事責任不明，已送鑑
    定者，其期間自鑑定終結之日起算。」，道路交通管理處罰
    條例第90條定有明文。對於本條前段之「逾三個月不得舉發
    」之規定，除經交通部先後以該部(86)交路字第055202號、
     (87) 交路字第003563號函所示之「違反道路交通管理事件
    通知單受違規人未依規定變更地址或拒收通知單，仍以『原
    掣單付郵日期』為完成舉發之日期。」、「交通警察於違規
    行為成立之日起三個月內填製違反道路交通管理事件通知單
    ，惟並未於違規行為成立之日起三個月內寄發，應適用道路
    交通管理處罰條例第90條第1 項『自行為成立之日起，逾三
    個月不得舉發』之規定。」之函示要旨，釋示明確外，並為
    司法機關確認在案（參見臺灣高等法院交通事件裁定98年度
    交抗字第731 、732 、733 號裁定要旨參照）。再以，上開
    函示及司法見解固已經正確解釋舉發期間應以「原掣單付郵
    日期」為準，惟於行政程序法施行之後，上開「原掣單付郵
    日期」，仍應以舉發機關所為之該「掣單付郵日期」之該送
    達過程，係屬合法送達，方能認為舉發機關已為舉發；如舉
    發機關明知其所採行之送達舉發通知單之方式，係屬不合法
    ，而仍僅以該種方式為送達（例如：舉發機關明知受送達人
    顯不在該送達地址而已屬所在不明，仍僅對該址為通常或寄
    存送達，而不依法以公示送達之方式為送達），在其以合法
    方式送達舉發通知單前，均難認舉發機關已經為舉發，以保
    障人民之權利。是以，舉發機關對於行為人違反道路交通管
    理處罰條例行為之行為成立之日起，逾三個月未將該舉發通
    知單依該案應行之合法送達方式為該種送達程序之付郵或公
    示，依道路交通管理處罰條例第90條定，即不得舉發。
  (三)本件依上開說明，按理由欄一、(一)至(三)所示之各該舉發裁決
    之過程事實，就本件原舉發機關北市警察局、原舉發機關北
    市交通局、原處分機關之告該舉發、裁決之合法性，分述如
    下：
  1.就本院98年度交聲字第1615號聲明異議部分：按「汽車有下
    列情形之一者，處汽車所有人新臺幣九百元以上一千八百元
    以下罰鍰：一、…。二、除頭燈外之燈光、雨刮、喇叭、照
    後鏡、排氣管、消音器設備不全或損壞不予修復，或擅自增
    、減、變更原有規格致影響行車安全。三、…。」，道路交
    通管理處罰條例第16條第1 項定有明文。依本條項規定，本
    條項規定之處罰對象（即應受處分人），係汽車所有人，依
    違反道路交通管理事件統一裁罰基準及處理細則第11條第1
    項第1 、2 、4 款規定，於當場舉發案件，如當場被查獲之
    駕駛人或行為人並非汽車所有人，舉發機關應對受處分人另
    行送達。查以，本件系爭舉發通知單一僅經舉發員警於舉發
    時交付甲○○，迄至於原舉發機關北市警交大函一該時，均
    未據原舉發機關北市警察局將該舉發通知單寄送於受處分人
    而已逾三個月，是系爭舉發通知單一從未曾經原舉發機關北
    市警察局合法舉發，原處分機關自不得為任何裁處，原處分
    機關竟為如系爭裁決書一所示之裁處，顯於法不符。
  2.就本院98年度交聲字第1616號聲明異議部分：原舉發機關北
    市交通局於寄發本件系爭舉發通知單二當時，既已經知悉該
    地址為內湖區戶政事務所，受處分人顯已屬所在不明，詎該
    局迄至原舉發機關北市交通局函時始才補辦公示送達程序，
    是受處分人之該違規行為，自該行為時起至原舉發機關為公
    示送達時，顯已逾三個月，是系爭舉發通知單二從未曾經原
    舉發機關北市交通局合法舉發，原處分機關自不得為任何裁
    處，原處分機關竟為如系爭裁決書二所示之裁處，顯於法不
    符。
  3.就本院98年度交聲字第1617號聲明異議部分：原舉發機關北
    市警察局於寄發本件系爭舉發通知單三當時，既已經知悉該
    地址為內湖區戶政事務所，受處分人顯已屬所在不明，詎該
    局竟仍對該處為寄存送達，迄今未為何公示送達程序，是受
    處分人之該違規行為，迄今均未曾合法送達，且已經逾三個
    月，是系爭舉發通知單三從未曾經原舉發機關北市警察局合
    法舉發，原處分機關自不得為任何裁處，原處分機關竟為如
    系爭裁決書三所示之裁處，顯於法不符。
  (四)縱上所述，本件就理由攔一、(一)至(三)所示之各該違規行為，
    因原舉發機關北市警察局、原舉發機關北市交通局於各該違
    規行為成立之日起，逾三個月未將各該舉發通知單，依各該
    案應行之合法送達方式開始送達，依道路交通管理處罰條例
    第90條定，自均不得舉發，而原處分機關竟誤以系爭裁決書
    一、二、三為裁決，自於法不合，自應由本院撤銷各該裁決
    書並為不罰之諭知。
  (五)至於，受處分人關於損害賠償之請求，依法並非違反道路交
    通管理處罰條例案件之聲明異議事件之合法聲明範圍，爰不
    予處理，附此敘明。
三、綜上所述，原處分機關以受處分人有如理由欄一、(一)至(三)所
    示之違規行為，而以系爭裁決書一、二、三對受處分人為各
    該裁決之處罰，惟因原舉發機關北市警察局、原舉發機關北
    市交通局對各該違規行為，均已逾舉發期間，而不得舉發，
    是原處分機關本不得再予裁處，是系爭裁決書一、二、三之
    裁處，顯於法有違，自應由本院將原處分機關所為之原處分
    撤銷，改諭知受處分人不罰，以資適法。
據上論斷，應依道路交通管理處罰條例第87條第2 項，道路交通
案件處理辦法第20條前段，裁定如主文。
中    華    民    國    98    年    12    月    9     日
                    交通法庭  法  官  陳世旻
上列正本證明與原本無異。
如不服本裁定，應於裁定送達後五日內敘明抗告理由，向本院提
出抗告狀。
                              書記官  楊雅芳
中    華    民    國    98    年    12    月    18    日

司法院資訊處製作；財團法人民間司法改革基金會備份。
